臺灣臺北地方法院民事判決
111年度訴字第2090號
原      告  楊澤安  
訴訟代理人  陳姵吟律師
被      告  台北市結構工程工業技師公會

代  表  人  徐茂卿  
訴訟代理人  林勇麒律師
上列當事人間請求撤銷選舉等事件，本院於民國111年8月30日言
詞辯論終結，判決如下：
    主  文
原告之訴駁回。
訴訟費用由原告負擔。　
    事實及理由
壹、程序部分：
一、按訴狀送達後，原告不得將原訴變更或追加他訴，但被告同
    意者，不在此限，民事訴訟法第255條第1項第1款定有明文
    。經查，原告起訴原聲明請求：㈠被告於民國110年11月6日
    召開第14屆第1次會員大會所為第14屆理事及監事選舉之決
    議（下稱系爭理事、監事選舉決議），應予撤銷；㈡確認被
    告於110年11月6日召開第14屆第1次理、監事聯席會議關於
    第14屆常務理事及理事長選舉之決議（下稱系爭常務理事、
    理事長選舉決議）無效，有民事起訴狀在卷可參（見卷第9
    頁），嗣於111年7月14日具狀就聲明第1項追加先位聲明：
    確認被告於110年11月6日召開第14屆第1次會員大會所為系
    爭理事、監事選舉之決議無效，並將原第1項聲明移列為該
    項備位聲明，有民事準備一狀在卷可參（見卷第173-177頁
    ）。核原告所為上開追加，經被告同意（見卷第198頁），
    揆諸上開規定，應予准許。
二、次按確認法律關係之訴，非原告有即受確認判決之法律上利
    益者，不得提起之，民事訴訟法第247條第1項定有明文。所
    謂即受確認判決之法律上利益，係指法律關係之存否不明確
    ，致原告在私法上之地位有受侵害之危險，而此危險得以對
    於被告之確認判決除去之者，即得依民事訴訟法第247條之
    規定提起確認之訴（最高法院52年台上字第1922號裁判意旨
    參照）。原告係被告台北市結構工程工業技師公會之會員，
    原告起訴主張被告於110年11月6日召開會員大會所為系爭理
    事、監事選舉決議，及同日召開第14屆第1次理、監事聯席
    會議關於系爭常務理事、理事長選舉決議均無效，為被告所
    爭執，可見兩造對於上開決議是否成立尚有爭執，並對原告
    之法律上地位有重大影響，自得以確認判決將之除去，是原
    告提起此部分確認之訴，應有即受確認判決之法律上利益。
貳、實體部分：　　
一、原告主張：
　㈠被告為取得主管機關設立許可之職業團體，為人民團體法規
    範之主體。被告於110年11月6日召開會員大會選舉理事、監
    事，惟系爭理事、監事選舉決議選任理事林克強未具執業技
    師、營造業專任工程人員或受委託執行綜理施工管理簽章之
    身分，依技師法第7條、技師法施行細則第15條規定不具被
    告會員資格。依技師法施行細則第15條規定，技師公會之會
    員，除其他法令另有規定，以領有執業執照之技師為限，而
    所謂 「其他法令」，參酌行政院公共工程委員會107年5月2
    日工程技字第10700119290號函所載，目前僅有依營造業法
    擔任主任技師（專任工程人員），或受委託執行綜理施工管
    理簽章之技師。且領有執業執照之技師，倘擔任私立大學專
    任講師、公務員、民意代表或公營公司董事長，因違反執業
    技師須為繼續性專任人員及執業技師不得兼任公務員之規定
    ，應廢止或撤銷其技師執業執照，而不再具公會會員資格。
    系爭理事、監事選舉決議選任不具被告會員資格之人為理事
    ，決議之內容違反人民團體法第17條第1項，依民法第56條
    第2項無效，爰先位請求確認被告於第14屆第1次會員大會所
    為系爭理事、監事選舉決議無效。又被告原理事會未依人民
    團體選舉罷免法（應係人民團體選舉罷免辦法）第5條規定
    審定會員資格，致該次會員大會選舉人／被選舉人名冊中如
    附表所示之林克強等10人不具被告會員資格，卻參與投票選
    舉理、監事，自屬決議方法違法。而因被告造具之選舉人／
    被選舉人名冊未註記該10人不具會員資格、無選舉權，原告
    未能當場知悉並異議，於會後始知有撤銷事由。爰依民法第
    56條第1項規定，備位請求撤銷被告於第14屆第1次會員大會
    所為系爭理事、監事選舉決議。
　㈡林克強不具會員資格，不得受選任為被告之理事，自無從以
    理事身分依被告之章程第15條規定組成理事會，並選舉常務
    理事及理事長，是被告於110年11月6日召開之第14屆第1次
    理、監事聯席會議選舉該屆常務理事及理事長之決議，應類
    推適用民法第56條第2項亦屬無效。爰訴請確認被告於110年
    11月6日召開第14屆第1次理、監事聯席會議關於系爭常務理
    事、理事長選舉之決議無效等語。
　㈢並聲明：⒈先位聲明：確認被告於110年11月6日召開第14屆第
    1次會員大會所為系爭理事、監事選舉決議無效。備位聲明
    ：被告於110年11月6日召開第14屆第1次會員大會所為系爭
    理事、監事選舉之決議，應予撤銷。⒉確認被告於110年11月
    6日召開第14屆第1次理、監事聯席會議關於系爭常務理事、
    理事長選舉之決議無效。
二、被告答辯略以：
　㈠被告公會章程第6條規定，凡領有結構工程科技師證書，依技
    師法第7條規定方式執行業務者，均得加入本會為會員；依
    營造業法之規定，受聘於台北市營造業執行業務者，應加入
    本會為會員。如附表所示之人加入被告公會時執業方式及入
    會時間分別如附表所示，均符合被告公會章程第6條之積極
    要件，且渠等迄被告召開第14屆第1次會員大會時均無公會
    章程第8條、第9條所定應予警告或停權事由，或會員受停業
    處分或申請自行停業等喪失會員資格之消極要件，仍具被告
    會員資格。是如附表所示之人於被告召開第14屆第1次會員
    大會時均為被告會員，依公會章程第11條享有選舉與表決等
    權利。再由技師法第3條、第5條可知，只要領有技師考試及
    格證書之人，即技師法所稱技師，並不需要再領有執業執照
    ，同法第24條並規定技師非加入技師公會不得執業，技師公
    會也不能拒絕技師加入公會，可見技師加入公會應該在其執
    業之前，同法第52條更規定如果領有技師證書未加入技師公
    會，擅自執行職務的技師，需處以一定行政罰。
　㈡又技師法施行細則第15條於101年11月14日修正時新增除其他
    法令另有規定，技師公會之會員以領有執業執照之技師為限
    。該立法理由記載其他法令所指為營造業法第7條、第40條
    、第66條第4項等規定有「應加入公會後，始得為之」之情
    形。故結構技師除得依技師法執行技師業務者，另依營造業
    法得受聘於綜合營造業為專任工程人員者，或得受營造委任
    擔任其專任工程人員之工作者，或得受丙等營造業委託逐案
    按其執業範圍核實執行綜理施工管理，並簽章負責專任工程
    人員應辦理之工作者，均具有結構技師公會會員之資格。再
    加入職業公會不僅關係結社自由，更關係工作權乃至生存權
    之保障，為避免職業團體利用拒絕入會妨礙同行競爭，侵害
    其權利，人民團體法第37條第2項明文規定職業團體不得拒
    絕具有會員資格者入會。故被告在結構技師未有法令限制其
    不得執行技師業務或受聘、受委任擔任上開營造業法之工作
    之情形下，不得拒絕入會。而在強制入會為從事技師法及營
    造業法事務或工作之前提條件下，結構技師為取得受營造業
    聘任或委任之工作機會，不得不加入公會，原告反以未具營
    造業專任工程人員或受委託執行綜理施工管理簽章之身分，
    即不符被告會員資格，係誤解會員資格認定及法律解釋適用
    。另依技師法第13條，技師本得受委託辦理與本科技術有關
    之事務，包含研究、分析及試驗等事項，不以原告列舉3項
    為限，況依原告陳述如附表編號1至4所示之人，現任職國家
    地震工程研究中心，顯係以其本科專業從事研究、分析、試
    驗等工作無疑。
　㈢行政院公共工程委員會依法為技師之主管機關，非技師公會
    之主管機關，該會107年5月2日工程技字第10700119290號函
    僅係依技師法規定而為有關技師執業執照之核發、撤銷等及
    技師個人獎懲與否等事項之解釋，惟就技師於技師公會之會
    員身分及資格，並無核准、解釋權。再參照銓敘部97年12月
    16日部銓五字第0973003388號函可知，地震工程研究中心係
    屬財團法人，任職該中心並不具公務員身分，故如附表編號
    1至4所示之人並無行政院公共工程委員會函文所稱應註銷、
    廢止或撤銷執業執照及出會等情形。退步言之，縱認該財團
    法人機構與其所聘任技師間，存有禁止兼職之約定，僅屬私
    法契約上限制，不得作為技師是否得為被告會員之認定，更
    不得逕認已喪失被告會員資格等語。並聲明：原告之訴駁回
    。
三、經查，被告於110年11月6日召開第14屆第1次會員大會選舉
    理事、監事，並於同日召開第14屆第1次理、監事聯席會議
    選舉常務理事、理事長；林克強及其他14人被選任為理事，
    另有選任監事5人；林克強非執業技師、營造業專任工程人
    員或受委託執行綜理施工管理簽章之身分；上開被選任之理
    事、監事於同日召開第14屆第1次理、監事聯席會議，選任
    該屆常務理事、理事長等情，有系爭會員大會會議記錄在卷
    可參（見卷第27-31頁），並為兩造所不爭執，堪信為真。
四、本件之爭點為：㈠原告主張系爭理事、監事選舉決議因選任
    之理事林克強無會員資格，系爭理事、監事選舉決議違反人
    民團體法第17條第1項規定而無效，有無理由？原告備位主
    張系爭理事、監事選舉決議由如附表所示不具會員資格之10
    人參與投票，決議方法違法，應予撤銷，有無理由？㈡原告
    主張系爭常務理事、理事長選舉之決議類推適用民法第56條
    第2項規定無效，有無理由？茲分別論述如下：
　㈠被告於110年11月6日召開第14屆第1次會員大會，並於該日選
    舉該屆理事、監事，選任林克強及其餘14人為理事，另選出
    5人為監事，林克強現任職於國家地震工程研究中心建物組
    研究員，非執業技師、營造業專任工程人員或受委託執行綜
    理施工管理簽章之身分。是本件之爭點即在於「非執業技師
    、營造業專任工程人員或受委託執行綜理施工管理簽章之身
    分」依照現行法令規定，是否不具被告會員資格？
　㈡被告台北市結構工程工業技師公會章程第6條、第7條規定：
    「凡領有結構工程科技師證書，依技師法第7條規定方式執
    行業務者，均得加入本會為會員；依營造業法之規定，受聘
    於台北市營造業執行業務者，應加入本會為會員」、「凡欲
    加入本會為會員者，應先填具入會申請書，連同證件影本，
    送由本會根據有關法令審查合格後，即通知其繳納入會費，
    並由本會將入會會員名冊連同證件影本呈報主管機關核備，
    再通知其繳納當年會費，發給會員證及證書，始可正式成為
    本會會員」，有被告公會章程在卷可稽（見卷第37-38頁）
    。如附表所示包括林克強在內之人均向被告提出入會申請書
    ，並檢附入會資格證明文件，經被告填載會員資料卡，渠等
    加入被告公會時執業方式及入會時間分別如附表所示，有被
    告會員入會申請書、會員資料卡、檢附之入會資格證書包括
    技師證書、技師執業執照、在職證明書、綜合營造業專任工
    程人員受聘同意書在卷足稽（見卷第113-170頁），堪認屬
    實。如附表之人依被告公會章程之規定，取得會員資格，已
    足認定。原告主張如附表所示之人不具被告會員資格，係「
    現任職於國家地震工程研究中心，並未具執業技師身分，亦
    未具營造業專任工程人員或受委託執行綜理施工管理簽章之
    身分」，然被告會員是否具備入會資格，應依首揭被告公會
    章程條文所訂，如附表所示之人於申請入會時，已具備入會
    資格，並經被告審核通過，發給會員證，迄被告110年11月6
    日召開第14屆第1次會員大會時，上開會員並未經被告依公
    會章程為停權處分，或經主管機關為停業處分，或申請自行
    停業，自屬有依被告公會章程選舉與被選舉之權。
　㈢原告主張依技師法施行細則第15條規定：「技師公會之會員
    ，除其他法令另有規定，以領有執業執照之技師為限。」故
    如附表所示之人未領有執業執照，不得為被告會員云云。惟
    附表編號1、4、5、7、8、9、10之人向被告申請入會時，均
    有提出執業執照，附表編號2、3、6之人向被告申請入會時
    則提出在職證明書、綜合營造業專任工程人員受聘同意書，
    有上開文書在卷可查（見卷第113-170頁），揆諸技師法第7
    條第1項所定：「技師應依下列方式之一執行業務：一、單
    獨設立技師事務所或與其他技師組織聯合技師事務所。二、
    組織工程技術顧問公司或受聘於工程技術顧問公司。三、受
    聘於前款以外依法令規定必需聘用領有執業執照之技師之營
    利事業或機構。技師僅得在同一執業機構執行業務。其持有
    不同科別之技師證書者，得在同一執業機構執行各該科別之
    技師業務。」受聘於工程技術顧問公司者，亦屬執行技師職
    務，則附表所示之人取得被告會員資格均合於技師法施行細
    則第15條及母法技師法第7條第1項之規定，並無違背法令之
    處。原告主張與事實不符，而無可採。
　㈣綜上，原告主張如附表所示之人包括林克強，不具被告會員
    資格，不得參與系爭理事、監事選舉及系爭常務理事、理事
    長選舉，系爭理事、監事選舉決議及系爭常務理事、理事長
    選舉決議違反法令而無效云云，為無理由。原告第1項之訴
    先位請求確認被告於110年11月6日召開第14屆第1次會員大
    會所為系爭理事、監事選舉決議無效，既無理由，本院即應
    就其備位請求有無理由加以審理。又原告第1項備位之訴主
    張因如附表所示之人不得參與系爭理事、監事選舉，為決議
    方法違法，請求撤銷系爭理事、監事選舉決議，惟如附表所
    示之人既為被告合法會員，渠等依法行使會員選舉理事、監
    事之權利，並無決議方法違法可言，基於同一理由，原告第
    1項之訴備位請求亦無理由。
五、從而，原告依民法第56條第1項、第2項、民事訴訟法第247
    條規定，請求確認被告於110年11月6日召開第14屆第1次會
    員大會所為系爭理事、監事選舉決議無效，及備位聲明被告
    於110年11月6日召開第14屆第1次會員大會所為系爭理事、
    監事選舉之決議，應予撤銷，另請求確認被告於110年11月6
    日召開第14屆第1次理、監事聯席會議關於系爭常務理事、
    理事長選舉之決議無效，均無理由，應予駁回。
六、本件事證已臻明確，兩造其餘主張陳述及所提之證據，經本
    院斟酌後，認與判決結果不生影響，均毋庸再予論述，附此
    敘明。
七、訴訟費用負擔之依據：民事訴訟法第78條。
中　　華　　民　　國　　111 　年　　9 　　月　　30　　日
                  民事第七庭    法　官　林欣苑

附表
編號 選舉人／ 被選舉人名冊 原告主張 被告抗辯會員入會時資格 入會時間 1 洪曉慧 現任職於國家地震工程研究中心，並未具執業技師身分，亦未具營造業專任工程人員或受委託執行綜理施工管理簽章之身分 執業技師 92年4月7日 2 葉方耀  主任技師 93年11月7日 3 陳俊仲  專任工程人員 97年10月13日 4 林克強  執業技師 未載。87年7月28日申請入會 5 呂顏龍 未具執業技師身分，亦未具營造業專任工程人員或受委託執行綜理施工管理簽章之身分 執業技師 96年6月11日 6 余威勳  專任工程人員 104年7月23日 7 胡銘煌  執業技師 72年 8 蔣志強  執業技師 未載。88年9月20日申請入會 9 謝紹松  執業技師 86年3月 10 羅源昇  執業技師 88年9月1日 

以上正本係照原本作成。
如對本判決上訴，須於判決送達後20日內向本院提出上訴狀。如
委任律師提起上訴者，應一併繳納上訴審裁判費。
中　　華　　民　　國　　111 　年　　9 　　月　　30　　日
                                書記官  范煥堂